【裁判字號】    99,聲,564
【裁判日期】    990401
【裁判案由】    聲請裁定沒收違禁物
【裁判全文】
臺灣彰化地方法院刑事裁定               99年度聲字第564號
聲  請  人  臺灣彰化地方法院檢察署檢察官
被      告  甲○○
            丙○○
            乙○○
上列聲請人因被告等違反農會法案件（98年度選偵字第5 、7 號
），聲請單獨宣告沒收（99年度執聲沒字第129 號），茲本院裁
定如下：
    主  文
扣案如附表所示之現金合計新臺幣肆仟元，均沒收。
    理  由
一、按被告所犯為死刑、無期徒刑或最輕本刑3 年以上有期徒刑
    以外之罪，檢察官參酌刑法第57條所列事項及公共利益之維
    護，認以緩起訴為適當者，得定1 年以上3 年以下之緩起訴
    期間為緩起訴處分，其期間自緩起訴處分確定之日起算；檢
    察官依刑事訴訟法第253 條或第253 條之1 為不起訴或緩起
    訴之處分者，對供犯罪所用、供犯罪預備或因犯罪所得之物
    ，以屬於被告者為限，得單獨聲請法院宣告沒收，刑事訴訟
    法第253 條之1 第1 項、第259 條之1 分別定有明文。又按
    農會之選舉有左列行為之一者，處3 年以下有期徒刑，得併
    科3 萬元以下罰金：一有選舉權之人，要求、期約或收受財
    物或其他不正利益，而許以不行使其選舉權或為一定之行使
    者。犯前項之罪者，所收受之財物沒收之。如全部或一部不
    能沒收時，追徵其價額。農會法第47條之1 第1 項第1 款、
    第2 項亦有明文。
二、聲請意旨以：被告甲○○、丙○○、乙○○均係第16屆彰化
    縣二水鎮五伯村選區農會會員代表選舉具有投票權之選民，
    因另案被告高棟樑為該屆農會會員代表登記2 號候選人，為
    求順利當選，以每票新臺幣（下同）1 千元之代價分別(一)於
    民國98年2 月12日上午8 時許，至被告乙○○位於彰化縣二
    水鎮五伯鄉過圳巷5 號住處，交付賄款1 千元予被告乙○○
    ；(二)於98年2 月12日中午12時許，至被告甲○○位於彰化縣
    二水鎮五伯鄉過圳巷2 號住處，交付賄款2 千元予被告甲○○，並約定由被告甲○○轉交其中1 千予有投票權之另案被
    告許鴻仁；(三)於98年2 月13日上午11時許，至被告丙○○位
    於彰化縣二水鎮五伯鄉過圳巷3 號住處，交付賄款1 千元予
    被告丙○○，且均約定在該屆農會會員代表選舉投票予另案
    被告高棟樑，被告甲○○、丙○○、乙○○明知交付賄款約
    定不正行使投票權之用意，仍收受前揭買票之賄款，而許為
    投票權一定之行使。嗣經警方於98年2 月13日循線查知上情
    ，前揭賄款各為被告甲○○、丙○○、乙○○所有且為供犯
    罪所得之物【聲請書誤載為「所用之物」】，爰依刑事訴訟
    法第259 條之1 、刑法第40條第2 項之規定，聲請宣告沒收
    之等語。
三、經查：
  (一)被告甲○○、丙○○、乙○○分別於前揭時、地，因違反農
    會法第47條之1 第1 項第1 款之投票受賄罪，業經臺灣彰化
    地方法院檢察署檢察官於98年3 月5 日以98年度選偵字第5
    、7 號為緩起訴處分並定1 年之緩起訴期間，被告丙○○並
    向公益團體財團法人犯罪被害人保護協會臺灣彰化分會支付
    1 萬元，再經臺灣高等法院臺中分院檢察署於98年3 月23日
    以98年度上職議字第1730號駁回檢察官職權再議之處分而確
    定，上開被告所受前開緩起訴處分亦未經撤銷，此業經本院
    核閱上揭卷宗屬實。
  (二)前開扣案如附表所示之現金，分別係被告甲○○、丙○○、
    乙○○所有，且為其等違反農會法第47條之1 第1 項第1 款
    之罪之投票受賄所得，此據被告甲○○、丙○○、乙○○供
    承在卷，並有警卷所附之扣押物品清單1 紙可參，即屬被告
    所有且因犯罪所得之物【聲請書誤載為供犯罪所用之物】，
    揆諸前開規定，檢察官前開聲請，核無不合，應予准許，爰
    依刑事訴訟法第259 條之1 之規定，裁定如主文。
  (三)至聲請意旨雖另爰依刑法第40條第2 項規定作為聲請單獨宣
    告沒收之理由，然查：
    1.沒收屬於從刑之一種，原則上非有主刑之存在不得單獨為
      之；而刑法第40條第2 項關於違禁物或專科沒收之物，得
      單獨宣告沒收之規定，則為上述沒收從刑須依附於主刑存
      在原則之例外規定。另按修正刑法第40條於95年7 月1 日
      生效施行，該條修正前原規定「沒收，於裁判時併宣告之
      。但違禁物得單獨宣告沒收。」，修正後則規定為「沒收
      ，除有特別規定者外，於裁判時併宣告之。違禁物或專科
      沒收之物得單獨宣告沒收。」，除將原規定於但書之單獨
      宣告沒收移置第2 項外，並增列「專科沒收之物」亦得單
      獨宣告沒收之規定。
    2.另按刑罰法令關於沒收之規定，有採職權沒收主義與義務
      沒收主義。職權沒收，指法院就屬於被告所有，並供犯罪
      所用或因犯罪所得之物，仍得本於職權為斟酌沒收與否之
      宣告，例如刑法第38條第1 項第2 款、第3 款、第3 項前
      段等屬之。義務沒收，又可分為絕對義務沒收與相對義務
      沒收二者。前者指凡法條規定「不問屬於犯人與否，沒收
      之。」者屬之，法院就此等之物，無審酌餘地，除已證明
      毀滅外，不問屬於犯人與否或有無查扣，均應沒收之，例
      如刑法第200 條、第205 條、第209 條、第219 條、第26
      6 條第2 項、毒品危害防制條例第18條第1 項前段等屬之
      ；後者，供犯罪所用或因犯罪所得，且以屬於被告所有者
      為限，始應予以沒收，例如毒品危害防制條例第19條第1
      項前段、修正前著作權法【87年1 月21日修正公布前之著
      作權法】第98條是（最高法院89年度臺上字第5605號判決
      要旨參照）。
    3.所謂違禁物，係指法令禁止持有之物，如毒品、槍砲、彈
      藥等是，若法律並無處罰持有之規定，如偽造之貨幣，自
      非違禁物（最高法院80年度臺上字第5058號判決要旨參照
      ）；另參照刑法第40條立法理由，所謂專科沒收之物，係
      指雖非違禁物，然其性質不宜任令在外流通，如偽造之印
      章、印文、有價證券、信用卡、貨幣等，復參酌刑法第20
      0 條、第205 條、第219 條等規定觀之，是所謂專科沒收
      之物，應係指法文有規定「不問屬於犯人與否，沒收之。
      」之情形，亦即指前開「絕對義務沒收主義」者而言。
    4.綜上所述，依刑法第40條第2 項規定宣告單獨沒收者，僅
      以「違禁物」或法律規定採取「絕對義務沒收主義」者為
      限。從而，農會法第47條之1 第2 項規定「所收受之財物
      」非屬刑法第40條第2 項規定「專科沒收之物」，本案情
      形與刑法第40條第2 項之情形尚屬有間，聲請意旨此部分
      顯係誤載，附此敘明。
中    華    民    國    99    年    4     月    1     日
                  刑事第三庭          法  官  唐中興
以上證明與原本無異。
如不服本裁定，應於裁定送達後5日內向本院提出抗告狀（須附
繕本）。
中    華    民    國    99    年    4     月    1     日
                                      書記官  黃國源
【附表】：
┌───┬─────────┬────────────┐
│編 號 │    被  告        │扣案金額（新臺幣）      │
├───┼─────────┼────────────┤
│  1   │    甲○○        │2千元                   │
├───┼─────────┼────────────┤
│  2   │    丙○○        │1千元                   │
├───┼─────────┼────────────┤
│  3   │    乙○○        │1千元                   │
└───┴─────────┴────────────┘

司法院資訊處製作；財團法人民間司法改革基金會備份。
